【裁判字號】    94,訴,2146
【裁判日期】    950124
【裁判案由】    第三人異議之訴
【裁判全文】
臺灣臺中地方法院民事判決
原      告  乙○○
訴訟代理人  沈朝江律師
被      告  台新國際商業銀行股份有限公司
法定代理人  戊○○
訴訟代理人  丙○○
            己○○
上列當事人間第三人異議之訴事件，本院於中華民國95年1月10
日言詞辯論終結，判決如下：
    主      文
原告之訴駁回。
訴訟費用由原告負擔。
    事實及理由
一、原告主張：被告為訴外人黃西琴之債權人，以本院94年度執
    字第12268號強制執行事件，就包括原未保存登記、經暫編
    為台中市南區○○○○段第21080建號、門牌號碼為台中市
    南區○○○路56號12樓之1之第13、14層建物在內之不動產
    為強制執行。該建物係原告於民國92年12月間出資委由訴外
    人甲○○及丁○○興建，有獨立之出入口，為獨立之建物，
    因未經保存登記，即應以出資興建人即原告為所有權人，並
    非債務人黃西琴所有。原告為系爭建物所有權人，自得排除
    本件強制執行。爰依所有權之法律關係提起確認所有權存在
    及依強制執行法第15條規定提起第三人異議之訴，並聲明：
    (一)確認原告就坐落臺中市南區○○○○段第216之85號建地
    上建號：21080 即門牌號碼為臺中市○區○○○路56 號12
    樓之1號鋼筋混凝土、木造、鋁架透明板住家、涼棚第13樓
    層，面積77.53平方公尺及第14層面積61.56平方公尺之所有
    權存在；(二)鈞院94年度民執字第12268號強制執行程序中，
    就前項建物所為查封之強制執行程序應予撤銷。
二、被告則以：系爭建物與訴外人即鈞院94年度執字第12268號
    給付票款強制執行事件執行名義所載相對人黃西琴所有之12
    樓之1內部相通，屬於增建部份，為主建物之附屬物，同屬
    執行債務人黃西琴所有，自得予以強制執行等語置辯。並聲
    明：原告之訴駁回。
三、兩造不爭執之事實：
(一)被告為訴外人黃西琴之債權人，以本院94年度執字第12268
    號強制執行事件，就包括系爭建物在內之不動產為強制執行
    。系爭建物於13樓有一獨立出入口。
(二)本件強制執行於94年9月8日進行第3次拍賣而未拍定，本院
    執行處於94年9月9日將特別拍賣公告揭示於本院牌示處。
四、得心證之理由
    兩造厥有爭執者，為原告就系爭建物是否有所有權，而得排
    除本件之強制執行？查：
(一)本件被告未於最後言詞辯論期日到場，核無民事訴訟法第38
    6條所列各款情形，應依原告之聲請，由其一造辯論而為判
    決。
(二)按確認之訴，非原告有即受確認判決之法律上利益者不得提
    起，民事訴訟法第247條定有明文，所謂即受確認判決之法
    律上利益，係指法律關係存否不明確，原告在法律上之地位
    有不安之狀態存在或受侵害之危險，而此種不安之狀態或危
    險，能以確認判決除去者而言。本件原告既主張其為坐落臺
    中市南區○○○○段第216之85號建地上建號：21080即門牌
    號碼為臺中市○區○○○路56號12樓之1號鋼筋混凝土、木
    造、鋁架透明板住家、涼棚第13樓層，面積77.53平方公尺
    及第14層面積61.56平方公尺之所有權人，被告復以該建物
    為訴外人黃西琴所有向本院聲請准予強制執行，並經本院94
    年度執字第12268號給付票款強制執行事件執行中，業據原
    告提出本院民事執行處通知為證，並有本院94年度執字第12
    268號給付票款執行事件卷證可稽。則原告提起本件確認之
    訴，依上說明，有即受確認判決之法律上利益，合先敘明。
(三)不動產物權，依法律行為而取得設定、喪失、及變更者，非
    經登記，不生效力，民法第758條定有明文；不動產物權依
    法律行為而取得者，非經登記不生效力，為民法第758條所
    明定。此項規定，並不因不動產為違章建築而有例外，最高
    法院亦著有62年台上字第2414號判例意旨足資參照。再按動
    產因附合而為不動產之重要成分者，不動產所有人，取得動
    產所有權，民法第811條亦有明文；再所謂建築物增建之附
    屬物，係指於原獨立之建築物所增建之建築，已具有構造上
    之獨立性，但在使用功能上，與原建築物係作一體利用，欠
    缺使用上之獨立性，為不具獨立性之建築，而從屬於獨立之
    原建築物者而言。增建之附屬物，因不符建築物獨立性之要
    求，不得為物權之客體；增建之建築物，如已具構造上之獨
    立性，及使用上之獨立性，則屬獨立之建築物，自得為物權
    之客體。又所謂具有使用上之獨立性，係指該部分建築物，
    與一般建築物相同，可作為一建築物單獨使用，有獨立之經
    濟效用者而言。判斷增建部分，是否具有使用上之獨立性，
    須斟酌其對外通行之直接性，增建部分之面積、隔間及向來
    之利用狀況，暨增建部分之利用機能與原有建築物之依存程
    度等情形定之，最高法院亦著有92年度台上字第998 號判決
    意旨足資參照。即知增建之建築物，須具構造上及使用上之
    獨立性，始屬獨立之建築物，而得為物權之客體。原告主張
    本院94年度執字第12268號強制執行事件，編為台中市南區
    ○○○○段第21080建號、門牌號碼為台中市○區○○○路
    56號12樓之1之第13、14層建物之不動產為其於92 年12月間
    出資委由訴外人甲○○及丁○○興建，有獨立之出入口等情
    ，固據其提出證明書及照片為證，並聲請訊問證人甲○○及
    丁○○。又雖本院94年度執字第12268號強制執行事件，編
    為台中市南區○○○○段第21080建號、門牌號碼為台中市
    南區○○○路56號12樓之1之第13層建物之不動產有一獨立
    出入口之事實，業據原告提出前開照片為證，並為兩造所不
    爭執，復據本院至現場勘驗結果：系爭建物公寓大樓之電梯
    可連接B2至R（即13樓）。13樓是加強磚造建物，內有小客
    廳、小書房、小廚房、小餐廳及一衛浴。13樓與12樓有樓梯
    連接，12樓內有一客廳、四間房間、三間衛浴，可搭電梯或
    是走樓梯出入。13樓內二樓梯，上可與14樓相通，下與12樓
    相連，且另有獨立出入口，有電梯及樓梯可供出入屬實，製
    有本院勘驗筆錄及攝有現場照片在卷可憑，固可認該13 層
    建物，因已具構造上之獨立性，及使用上之獨立性，而屬獨
    立之建築物，得為物權之客體。然因該13層建物因未為保存
    登記而為違章建築，其依法律行為而取得，非經登記，即不
    生取得物權之效力，其所有權仍屬原始起造人所有。依原告
    提出之前開證明書所示，僅載明該13層及14層之建物為證人
    所承建及裝璜，並未載明其具體承建及裝璜過程如何及其範
    圍，自未能遽憑認該13層建物即為原告所原始起造。再證人
    丁○○乃於本院證述：「系爭建物有十三、四樓。十二樓是
    何人所有，我不知道。十二樓是原告夫妻在居住，他太太的
    姓名我不知道。十二樓可以通道十三樓。吳豐鉗是原告之前
    的名字。原告之前是在做園藝的，他太太應該是家庭主婦。
    我是去裝潢原告的十三樓。十三樓、十四樓是誰蓋的，我不
    清楚。原告是我的大舅子，我太太是原告的妹妹，原告他太
    太叫什麼名字我不知道。我是今年四、五月份去裝潢的，確
    定日期要回去查，是裝潢天花板、地板、壁板，工程款加上
    水電約四、五十萬，他有開票給我，也有拿現金，開票是開
    他的票。原告的房子是蓋好叫我去裝潢的，他應該是那個時
    候才蓋好的。我不知道他的房子被查封了。我裝潢十三樓、
    十四樓的面積各約有十八坪左右，但實際的坪數要回去查。
    我工程款是分期請款，只有分二期，做了一些工程要發師父
    的工資，所以先請款，後來工程完工，再請一次款。我裝潢
    的時間約二個禮拜。施工期間是由我監工，我有叫一、兩名
    師父幫忙。裝潢期間原告夫妻及其三個子女均住在十二樓。
    我不知道他們為什麼要增建房子。原告十二樓約二十餘坪左
    右」等語。證人丁○○之證述，經本院與原告隔離訊問結果
    ，除關於裝璜期日、施工期間、裝璜工人多寡、工程款金額
    、付款方式及裝璜面積等裝璜各情節，與原告陳述無一相符
    ，可知該證人因為原告大舅子，其證言已無可信外，該證人
    並僅證述其僅裝璜13及14層建物。而其裝璜依民法第811條
    之規定，即因動產因附合而為不動產之重要成分，而為不動
    產所有人取得其裝璜動產之所有權。亦無從憑該證人之證言
    認原告已取得系爭13層建物之所有權。再依附於本院94年度
    執字第12268號內之建物登記謄本所示，訴外人黃西琴係於
    91 年1月16日始因買賣登記為系爭建物樓下12層建物之所有
    權人，原告並於本院陳述：十三樓是我們買之前就有的違章
    ，當時是用我太太的名義買的，買受人是我太太等情，再經
    本院至現場勘驗結果，系爭13層建物確於訴外人黃西琴購買
    系爭13層建物樓下之12層建物時即已存在，其鄰樓亦有違章
    之13層建物，其建築形式與系爭13層建物相同，亦有本院前
    開筆錄及現場照片可憑。則系爭13層建物既係由訴外人黃西
    琴與13層樓下之12層建物一同買受，原告主張13層乃為其所
    興建云云，已無可信。再訴外人黃西琴買受系爭13層建物，
    亦因未經登記，亦未取得其所有權，原告遽主張其就系爭13
    層物有所有權，亦屬無據。次查證人甲○○乃於本院證述：
    「我是搭夾層的部分，我是搭鋼架及烤漆鋼板，是原告叫我
    去搭的，他有開票，也有拿現金給我，工程款總共多少我忘
    了，是朋友介紹他打電話給我，要我去搭鋼架的，我是民國
    92 年左右去搭鋼架的。我搭建的坪數約三十坪左右，屋頂
    是烤漆板，牆壁是木紋型的烤漆板。我施工的時間約一、兩
    個月，期間有間隔三、四個禮拜在做溝通。我做的夾層與增
    建部份做的有點像樓中樓，原來增建部份是何人搭建的，我
    不知道。原本增建樓上有露台，都是由我把整個增建樓上的
    夾層作好的。：：我施工的部分是十四樓的夾層，十三樓誰
    蓋的我不知道。我去施工的時候，我都是跟管理員講，管理
    員開電梯讓我去施工，我做電梯做到頂樓，可能是十二樓，
    電梯有到十三樓，我在十三樓有放一個爬梯，我再爬到十四
    樓作工程。」等語，再經本院至現場勘驗結果：14樓為鋁製
    夾層，內有一客廳、一佛堂、外有小陽台，陽台外即為第13
    樓，但無獨立出入口等情，亦有本院前開勘驗筆錄及現場照
    片在卷可憑。即知14層建物雖已具有構造上之獨立性，但在
    使用功能上，與原13層建物，並無對外通行之直接性，14層
    增建部分之面積、隔間及向來之利用狀況，暨增建部分之利
    用機能與原有13層建物之依存程度均係作住家整體空間一體
    利用，欠缺使用上之獨立性，為不具獨立性之建築，而從屬
    於獨立之原13層建物。該14層增建之附屬物，即因不符建築
    物獨立性之要求，不得為物權之客體，而同屬13層建物所有
    權人所有。是原告就14層之建物，自亦無所有權存在。原告
    主張其就坐落臺中市南區○○○○段第216之85號建地上建
    號：21080即門牌號碼為臺中市○區○○○路56號12樓之1號
    鋼筋混凝土、木造、鋁架透明板住家、涼棚第13樓層，面積
    77.53平方公尺及第14層面積61.56平方公尺有所有權存在，
    並訴請確認其所有權，即無理由。
(四)按第三人就執行標的物有足以排除強制執行之權利者，得於
    強制執行程序終結前，向執行法院對債權人提起異議之訴，
    強制執行法第15條前段定有明文。又強制執行法第15條所謂
    就執行標的物有足以排除強制執行之權利者，係指對於執行
    標的物有所有權、典權、留置權、質權存在情形之一者而言
    ，最高法院亦著有68年台上字第3190號判例意旨足資參照。
    原告就坐落臺中市南區○○○○段第216之85號建地上建號
    ：21080即門牌號碼為臺中市○區○○○路56號12樓之1號鋼
    筋混凝土、木造、鋁架透明板住家、涼棚第13樓層，面積77
    .53 平方公尺及第14層面積61.56平方公尺既無所有權存在
    ，其主張依強制執行法第15條之規定，訴請本院94年度民執
    字第12268號強制執行程序中，就該建物所為查封之強制執
    行程序應予撤銷，亦無理由。
(五)綜上所述，原告依所有權之法律關係，訴請確認原告就坐落
    臺中市南區○○○○段第216之85號建地上建號：21080即門
    牌號碼為臺中市○區○○○路56號12樓之1號鋼筋混凝土、
    木造、鋁架透明板住家、涼棚第13樓層，面積77.53平方公
    尺及第14層面積61.56平方公尺之所有權存在及依強制執行
    法第15條規定，訴請本院94年度民執字第12268號強制執行
    程序中，就前開建物所為查封之強制執行程序應予撤銷，均
    屬無據，應予駁回。
五、訴訟費用負擔之依據：民事訴訟法第78條。
中      華      民      國     95    年    1   月    24     日
                    民事第二庭  法  官  陳秋月
正本係照原本作成。
如對本判決上訴，須於判決送達後20日內向本院提出上訴狀。
中      華      民      國     95    年    1   月    24     日
                                書記官  黃舜民


司法院資訊處製作；財團法人民間司法改革基金會備份。
